---
title: "Mappeoppgave 1 - Sok-2009"
subtitle: "Fakultet for biovitenskap, fiskeri og økonomi."
author: "Kandidatnummer 5, SOK-2009 Høst 2023"
format: pdf
editor: visual
toc: true
toc-title: "Innholdsfortegnelse"
---

```{r, echo=FALSE, warning=FALSE,message=FALSE}
rm(list=ls()) 
library(tidyverse)
```

\clearpage

# Oppgave $5^∗$

Anta at du har to sett med to seksidede terninger. Noen andre kaster terningene og skriver ned summen av prikker fra begge terningene $T^1_2$ og $T^2_2$ . Du får ikke se terningene men får vite at summen fra sett en er større en fra sett to dvs. $T^1_2 > T^2_2$. La oss si at du tar ut to terninger en fra sett en $t^1_1$ og en fra sett to $t^2_2$.

## 1: Er forventningverdien lik for disse to terningene? Forklar svaret ditt.

Ja, forventningsverdien for en terning er alltid $\frac{1+2+3+4+5+6}{6}=3.5$ uansett om terningen er valgt fra sett 1 eller 2. Det har forandrer ingenting at vi vet at summen fra det ene settet er større enn det andre.

## 2: Tegn en graf med mulige utfall for $T_1$ og $T_2$. Hvilke utfall er mulige og hvilke er ikke mulige gitt $T^1_2>T^2_2$?

```{r, echo=FALSE}
terninger <- expand.grid(T1_2 = 2:12, T2_2 = 2:12)

terninger$betingelse <- ifelse(terninger$T1_2 > terninger$T2_2, "Mulige utfall", "Ikke mulige utfall")


terninger %>% 
  ggplot(aes(y = T2_2, x = T1_2, color = betingelse)) +
  geom_point(size = 3) +
  labs(title = expression(paste("Mulige utfall der  ", T[2]^1, " er større enn ", T[2]^2)),
       y = expression(T[2]^2),
       x = expression(T[2]^1),
       color=expression(T[2]^1>T[2]^2))+
  scale_color_manual(values = c("Mulige utfall" = "blue", "Ikke mulige utfall" = "red")) +
  geom_abline(color="red")+
  scale_x_continuous(breaks=2:12)+
  scale_y_continuous(breaks=2:12)+
  theme_minimal()+
  theme(axis.title.y = element_text(angle=0, vjust = 0.5))

```

### 2.1 Er det uniform sannsynlighet for utfallene? 

Ja det er uniform sannsynlighet men for betingelsen om at $T^1_2>T^2_2$ så er ikke alle utfall i utfallsrommet mulig men den relative sannsynligheten for de mulige utfallene vil være uniform

\clearpage

## 3. Bruk R og regn ut forventningsverdien til de to terningene.

Lag 36x36 vektorer med et tall for hver terning, det vil si \[(1,1)(1,1)\], \[(1,1)(1,2)\],\[(1,1)(1,3)\],.........., \[(6,6)(6,6)\].

Dette er utfallsrommet for to sett med to terninger. Du må muligens bruke en spesial komando for å få til dette datasettet.

Sjekk kode på: <https://stackoverflow.com/questions/45878448/creating-sample-space-in-r>

```{r}
terninger <- expand.grid(1:6, 1:6, 1:6, 1:6) 
names(terninger) <- c("t1_1", "t1_2", "t2_1", "t2_2")
str(terninger)
```

### 3.2. Fjern alle vektorer der terning sett en er større en terningsett to dvs. der \[(1, 1) \< (1, 2)\].

```{r}
sett_1 <- terninger[terninger$t1_1 + terninger$t1_2 > terninger$t2_1 + terninger$t2_2, ]
str(sett_1)
```

### 3.3 Du skal nå sitte igjen med litt mindre en havlparten av de \[36 × 36 \] utfallene. (Disse oppfyller at summen av terningkast på to er større en en $T^1_2>T^2_2$.)

```{r}
nrow(sett_1) # Utfall der T^1_2 > T^2_2
```

### 3.4. Kalkuler forventningen til den første av terningen. Alle utfall er like sannsynlige så dette er lett.

```{r}
forventningsverdi_t1_1 <- mean(sett_1$t1_1)
forventningsverdi_t1_1
```

# Appendix KI bruk

Har fått hjelp til ChatGPT til å hjelpe med graf tegning for å få den til å se "bra" ut.

Satt ved kandidatnummer 6 under jobbing så det er mulig det er likheter mellom våre besvarelser.
