# Instruksjoner

Denne oppgaven skal løses interaktivt i RStudio ved å legge inn egen kode og kommentarer. Det ferdige dokumentet lagres med kandidatnummeret som navn `[kandidatnummer]_SOK1004_C5_H22.qmd` og lastes opp på deres GitHub-side. Hvis du har kandidatnummer 43, så vil filen hete `43_SOK1004_C5_H22.qmd`. Påse at koden kjører og at dere kan eksportere besvarelsen til pdf. Lever så lenken til GitHub-repositoriumet i Canvas.

# Bakgrunn, læringsmål

I [seminar 3, oppgave 3](https://uit-sok-1004-h22.github.io/seminar/s3.html) leste dere [kapittel 1 i NOU 2015:1](https://uit-sok-1004-h22.github.io/seminar/NOU%202015_%201%20kap%201%20(prod1).pdf) "Produktivitet - grunnlag for vekst og velferd." I denne oppgaven skal vi oppdatere tall brukt i analysen. Gjennom arbeidet vil dere repetere de grunnleggende ferdighetene i bruk av API, `tidyverse` og `ggplot` som vi har arbeidet med gjennom kurset. Dere vil også få anledning til å reflektere rundt sammenhengene i nasjonalregnskapet og å grave litt i statistikkbanken hos SSB.

# Last inn pakker

```{r}
# output | false
rm(list=ls()) 
library(tidyverse)
library(rjstat)
library(httr)
```

# Oppgave I: Timeverksproduktivitet i markedsrettede fastlandsnæringer

Reproduser en oppdatert versjon av Figur 1.1 "Timeverksproduktivitet, markedsrettede fastlandsnæringer" i rapporten. Her er produktivitet målt som bruttoprodukt i markedsrettet produksjon i Fastlands-Norge per timeverk, utenom bolig.

## Oppgave Ia

Hvorfor trekker Produktivitetskommisjon fra produksjonen av boligtjenester, offentlig etterspørsel, og inntekter fra olje og gass når de beregner produktivitet?

Produktivitetskommisjonen trekker bort boligtjenester og offentlig sektor siden de ikke omsettes i markeder og det leder til at produktivitetstallene der er basert på kostnader.

Olje og gass er også sett bort ifra siden en stor del av produksjonsverdien kan være avkastning av naturressurser.

## Oppgave Ib

Skriv kode som bruker en JSON-spørring til å lage en oppdatert versjon av figuren, med observasjoner fra 1996 til 2021. Beregn gjennomsnittlig årlig endring for perioden 1996 - 2005 og, 2005-2013, og 2006 - 2021. Står konklusjonen i rapporten seg?

**Merknad.** Det er tidvis store revisjoner i nasjonalregnskapet. Du må regne med at individuelle tall på årlig endring kan avvike en god del, opp til et halvt prosentpoeng, mens de gjennomsnittlige veksttallene burde avvike noe mindre.

**Tips:** Du henter data på timeverk og bruttoprodukt fra henholdsvis tabell 09174 og 09170.

```{r}

# løs oppgave 1b her




url74 <- "https://data.ssb.no/api/v0/no/table/09174/"

query74 <- '{
  "query": [
    {
      "code": "NACE",
      "selection": {
        "filter": "vs:NRNaeringPubAgg",
        "values": [
          "nr23fn"
        ]
      }
    },
    {
      "code": "ContentsCode",
      "selection": {
        "filter": "item",
        "values": [
          "TimeverkL"
        ]
      }
    },
    {
      "code": "Tid",
      "selection": {
        "filter": "item",
        "values": [
          "1995",
          "1996",
          "1997",
          "1998",
          "1999",
          "2000",
          "2001",
          "2002",
          "2003",
          "2004",
          "2005",
          "2006",
          "2007",
          "2008",
          "2009",
          "2010",
          "2011",
          "2012",
          "2013",
          "2014",
          "2015",
          "2016",
          "2017",
          "2018",
          "2019",
          "2020",
          "2021"
        ]
      }
    }
  ],
  "response": {
    "format": "json-stat2"
  }
}'

hent_indeks.tmp <- url74 %>%
  POST(body = query74, encode = "json")

df74_noedit <-  hent_indeks.tmp %>%
  content("text") %>%
  fromJSONstat() %>%
  as_tibble()

```

```{r}

url70 <- "https://data.ssb.no/api/v0/no/table/09170/"

query70 <- '{
  "query": [
    {
      "code": "NACE",
      "selection": {
        "filter": "vs:NRNaeringPubAgg",
        "values": [
          "pub2X68B",
          "nr23fn"
        ]
      }
    },
    {
      "code": "ContentsCode",
      "selection": {
        "filter": "item",
        "values": [
          "BNPB2"
        ]
      }
    },
    {
      "code": "Tid",
      "selection": {
        "filter": "item",
        "values": [
          "1995",
          "1996",
          "1997",
          "1998",
          "1999",
          "2000",
          "2001",
          "2002",
          "2003",
          "2004",
          "2005",
          "2006",
          "2007",
          "2008",
          "2009",
          "2010",
          "2011",
          "2012",
          "2013",
          "2014",
          "2015",
          "2016",
          "2017",
          "2018",
          "2019",
          "2020",
          "2021"
        ]
      }
    }
  ],
  "response": {
    "format": "json-stat2"
  }
}'


hent_indekx.tmp <- url70 %>%
  POST(body = query70, encode = "json")

df70_noedit <-  hent_indekx.tmp %>%
  content("text") %>%
  fromJSONstat() %>%
  as_tibble()
```

```{r}


df74 <- df74_noedit %>% 
  pivot_wider(names_from = næring, values_from = value) %>% 
  rename(timeverk = '¬ Markedsrettet virksomhet Fastlands-Norge') 

df70 <- df70_noedit %>% 
  pivot_wider(names_from = næring, values_from= value) %>% 
  rename(bruttoprodukt = '¬ Markedsrettet virksomhet Fastlands-Norge') %>% 
  rename(boligtjenester = 'Boligtjenester, egen bolig') %>% 
  mutate(bruttoprodukt = as.integer(bruttoprodukt)) %>% 
  mutate(boligtjenester = as.integer(boligtjenester)) %>% 
  mutate(brutto_u_bolig = bruttoprodukt-boligtjenester)


```

```{r}



df <- df74 %>% 
  cbind(brutto = df70$brutto_u_bolig) #Kombinerer datasett

df <- df %>% 
  mutate(timeverk_ny = lag(timeverk, n=1L)) %>% 
  mutate(bruttoprodukt_ny = lag(brutto, n=1L))


df <- df %>%
   mutate(timepros = 100*(timeverk-timeverk_ny)/(timeverk)) %>%
   mutate(bruttopros = 100*(brutto-bruttoprodukt_ny)/(brutto))

df <- df %>%
  mutate(totalprosent = bruttopros-timepros)

#rydder opp datasettet nå
df <- df %>% 
  select (-timeverk, -brutto, -timeverk_ny, -bruttoprodukt_ny, -timepros, -bruttopros)

```

```{r}

df %>% 
  filter(år >= 1996) %>% 
  ggplot(aes(x=år, y=totalprosent))+
  geom_col(fill="blue", alpha=0.4)
```

```{r}

#regner gjennomsnitt
avg96_05 <- df %>% 
  filter(år == 1995:2005) %>%
  filter(år >=1996) %>% 
  mutate(total = sum(totalprosent)) %>% 
  mutate(gjennomsnitt = total/10)

avg05_13 <- df %>% 
  filter(år == 1995:2013) %>%
  filter(år >=2005) %>% 
  mutate(total = sum(totalprosent)) %>% 
  mutate(gjennomsnitt = total/9)

avg05_21 <- df %>% 
  filter(år == 1995:2021) %>%
  filter(år >=2006) %>% 
  mutate(total = sum(totalprosent)) %>% 
  mutate(gjennomsnitt = total/16)




```

```{r}
#Figur tilnærmet lik figur 1.1 i Produktivitetkommisjonens rapport fra 2015. inkludert nye data fra 2013 til 2021
plot1 <- df %>%
  filter(år >= 1996) %>%
  ggplot(aes(x=år, y=totalprosent)) +         
  geom_col(fill = "blue", alpha = 0.5) + 
  geom_hline(yintercept=0, size=0.5) +  
  
  #plotter snitt linjene
  
  geom_segment(aes(x=0,xend=10,y=avg96_05[1,5],yend=avg96_05[1,5]), size=1) +
  geom_segment(aes(x=11,xend=18,y=avg05_13[1,5],yend=avg05_13[1,5]), size=1) + 
  geom_segment(aes(x=12,xend=26,y=avg05_21[1,5],yend=avg05_21[1,5]), size=1) +
  
  
  #Legger til y verdier positive og negative
  
  scale_y_continuous(sec.axis=dup_axis(),breaks = c(-2, -1, 0, 1, 2, 3, 4), ) +
  theme(axis.title.y=element_blank(),                #fjerne sidetekts på y
        axis.title.x=element_blank(),                #fjerne sidetekst på x
        panel.background = element_blank(),          #hvit bakgrunn
        axis.line = element_line(colour = "black"))+ #lager svarte linjer rundt
  scale_x_discrete(guide = guide_axis(n.dodge = 2))+#Legger til høydeforskjell på x aksen for å unngå overlapping

  #Lager tittel
  labs(title="Timeverksproduktivitet, markedsrettede fastlandsnæringer")+
  annotate("text",x=3.5,y=3.3, label="2.95%")+
  annotate("text",x=13,y=1.2, label="0.97%")+
  annotate("text",x=24.5,y=1, label="0.7%")

plot1
```

Vi kan se i figuren som er lagd her at det er noen avvik mellom figuren her og den i NOU men den er tilnærmet lik.

Vi kan også se at etter 2013 så har det ikke bedret seg. Vi har fremdeles en lavere økning i produktivitet enn før med lite i figuren som tyder på at vi når tilbake til tallene vi fikk på starten av 2000 tallet.
